【裁判字號】    99,交抗,412
【裁判日期】    990930
【裁判案由】    聲明異議
【裁判全文】
臺灣高等法院高雄分院刑事裁定         99年度交抗字第412號
抗  告人即  交通部公路總局高雄區監理所
原處分機關
代  表  人  甲○○
受處  分人  乙○○
上列抗告人因受處分人違反道路交通管理處罰條例聲明異議案件
，不服臺灣高雄地方法院中華民國99年8 月24日裁定（99年度交
聲字第2215號），提起抗告，本院裁定如下：
    主  文
抗告駁回。
    理  由
一、抗告意旨略以：按緩起訴乃附條件的不起訴處分，即是不起
    訴處分的一種，此觀刑事訴訟法第256 條規定自明，檢察官
    為緩起訴處分時依刑事訴訟法第253 條之2 第1 項規定對被
    告所為之指示及課予之負擔，係一種特殊的處遇措施，並非
    刑罰；因此，刑事案件經檢察官為緩起訴處分確定後，宜視
    同不起訴處分確定，依行政罰法第26條第2 項規定，得依違
    反行政法上義務規定裁處之，此經法務部行政罰法諮詢小組
    第1 次會議作成結論函釋在案，另有交通部民國95年7 月17
    日交路字第0950006986號函釋可參。本件異議人即受處分人
    乙○○因酒後騎乘重型機車違規之事實，同時觸犯刑事法律
    及違反行政法上義務，刑事部分經檢察官緩起訴處分確定，
    異議人並已依緩起訴處分命令履行義務勞務，然其提供義務
    勞務之性質與本件處分所為罰鍰、吊扣駕照及施以道路交通
    安全講習之種類不同，抗告人於上開緩起訴期滿後，以高監
    營裁字第裁80-N00000000號裁決書裁處罰鍰新臺幣（下同）
    4 萬5,000 元，吊扣普通小型車駕駛執照12個月，並施以道
    路安全講習，於法有據，無違一事不二罰原則。原裁定將本
    件處分撤銷，於法尚有未洽，為此提起抗告，請撤銷原裁定
    ，更為適法之裁定云云。
二、原裁定意旨以：
  (一)原處分意旨略以：異議人即受處分人乙○○（下稱異議人）
    於98年04月11日16時10分許，騎乘車號NC6-691 號重型機車
    ，行經高雄縣岡山鎮○○○路，經警查獲異議人酒後駕車，
    酒測值為每公升0.66毫克，而有「汽車駕駛人酒精濃度超過
    規定標準（每公升0.25至0.4 毫克）」之違規，依道路交通
    管理處罰條例第35條第1 項第1 款、第24條第1 項第2 款規
    定，裁處罰鍰新臺幣（下同）45,000元，吊扣普通小型車駕
    駛執照12個月，並應參加道路交通安全講習等語。
  (二)異議意旨略以：異議人雖有上開酒駕行為，因工作關係，需
    要使用普通小型車駕駛執照，若遭吊扣將影響生計，為此聲
    明異議等語。
  (三)經查：
  1.關於吊扣普通小型車駕駛執照部分：
  (1)按汽車駕駛人，駕駛汽車經測試檢定酒精濃度超過規定標準
    者，處15,000元以上60,000元以下罰鍰，並當場移置保管該
    汽車及吊扣其駕駛執照1 年；因而肇事致人受傷者，並吊扣
    其駕駛執照2 年；又汽車駕駛人，有第35條第1 項規定之情
    形，應接受道路交通安全講習，道路交通管理處罰條例第35
    條第1 項第1 款、第24條第1 項第2 款分別定有明文。經查
    ，本件異議人於上開時、地，酒後騎乘車號NC6-691 號重型
    機車，經警測得酒後吐氣所含酒精濃度達每公升0.66毫克，
    而有上開道路交通管理處罰條例第35條第1 項第1 款之違規
    事實，乃經警以高雄縣政府警察局98年04月11日高警交字第
    N00000000 號舉發違反道路交通管理事件通知單（下稱舉發
    通知單）當場舉發，移送原處分機關以交通部公路總局高雄
    區監理所於99年07月16日高監營裁字第裁80-N00000000號違
    反道路交通管理事件裁決書裁處罰鍰45,000元，吊扣普通小
    型車駕駛執照12個月，應參加道安講習等情，業據異議人自
    承在卷，並有上開裁決書及其送達證書、舉發通知單等件在
    卷足稽。次查，異議人並未領有普通重型機車駕駛執照，而
    係領有普通小型車駕駛執照，有公路監理電子閘門證號查詢
    汽車駕駛人查詢結果1 紙在卷可憑，是此部分事實均堪認定
    。
  (2)惟按道路交通管理處罰條例第68條曾於94年12月14日修正公
    布，並自95年03月01日開始施行。原條文規定：「汽車駕駛
    人，因違反本條例及道路交通安全規則之規定，受吊扣或吊
    銷駕駛執照處分時，吊扣或吊銷其持有各級車類之駕駛執照
    」，修正後改為：「汽車駕駛人，因違反本條例及道路交通
    安全規則之規定，受吊銷駕駛執照處分時，吊銷其持有各級
    車類之駕駛執照」。觀其提案修正理由「原條文將違法或違
    規駕駛人所持有各級車類之駕駛執照一併吊扣或吊銷失之過
    酷，影響人民工作及生活甚鉅，爰修正之」，此業據立法院
    公報第94卷第70期院會紀錄記載明確。顯見依現行道路交通
    管理處罰條例規定，不得吊扣駕駛人所持有他級駕駛執照，
    亦即於為吊扣駕駛人駕駛執照之處分時，僅得吊扣駕駛人違
    規時所駕駛該級車類之駕駛執照，以限制其繼續駕駛該級車
    類行駛道路之權利，若駕駛人並無該級車類之駕駛執照，即
    無從執行吊扣駕駛執照之處分，而僅係應否依道路交通管理
    處罰條例第22條第1 項規定處罰駕駛人之問題。次按行政行
    為，採取之方法所造成之損害不得與欲達成目的之利益顯失
    均衡，行政程序法第7 條第3 款定有明文。又依道路交通安
    全規則第61條第1 項第4 款規定，汽車駕駛人取得高一級車
    類之駕駛資格者，應換發駕駛執照，並准其駕駛較低級車類
    之車輛，已領有小型車駕駛執照者，得駕駛輕型機器腳踏車
    。查本件異議人既係駕駛重型機車違規，若其普通小型車駕
    駛執照因而遭吊扣，將造成異議人不能駕駛小型車、輕型機
    器腳踏車之結果，則原處分機關採取吊扣異議人普通小型車
    駕駛執照，以達成限制其駕駛重型機車之目的，所造成損害
    已與欲達成目的之利益顯失均衡。
  (3)從而，本件異議人於前述違規之際所駕駛者既為重型機車，
    故依法所受處分內容應僅為限制其駕駛重型機車之權利，原
    處分機關遽以吊扣異議人所持有之普通小型車駕駛執照，此
    舉顯然不當剝奪異議人駕駛小型車、輕型機車之權利，對異
    議人權益侵害甚鉅，亦與現行道路交通管理處罰條例第68條
    規定有悖，容有違誤。
  (4)是原處分機關僅得裁處吊扣重型機車駕駛執照，不得吊扣普
    通小型車駕駛執照。至道路交通主管機關對於汽車駕駛執照
    之管理，因採取一照原則，未發給駕駛人較低等級之駕駛執
    照，惟行為人依法既應諭知吊扣重型機車駕駛執照，尚不能
    因受處分人現實上僅持有普通小型車駕駛執照，即違背法律
    規定諭知免罰。此主管機關仍可利用電腦資料處理或在汽車
    駕照註記或其他方式，吊扣行為人重型機車駕駛執照，執行
    層面應可妥適克服，尚難逕謂無法執行，而諭知不罰（參照
    臺灣高等法院暨所屬法院98年法律座談會刑事類提案第20號
    決議意旨）。
  2.關於罰鍰部分：
  (1)按汽車駕駛人，駕駛汽車經測試檢定有酒精濃度超過規定標
    準者，處15,000元以上60,000元以下罰鍰，並當場移置保管
    該汽車及吊扣其駕駛執照1 年。汽車駕駛人有飲用酒類或其
    他類似物後其吐氣所含酒精濃度超過每公升0.25毫克或血液
    中酒精濃度超過百分之0.05以上者，不得駕車。道路交通管
    理處罰條例第35條第1 項第1 款、道路交通安全規則第114
    條第2 款分別定有明文。惟依95年2 月5 日施行之行政罰法
    第26條第1 項規定：「一行為同時觸犯刑事法律及違反行政
    法上義務規定者，依刑事法律處罰之。但其行為應處以其他
    種類行政罰或得沒入之物而未經法院宣告沒收者，亦得裁處
    之」，此乃一行為同時造成刑罰法律與行政秩序罰規定發生
    競合適用之關係時，基於「一事不二罰」之法理，經由立法
    程序確立應以刑罰優先為原則，避免行為人承受過度且重複
    之處罰。此觀該條立法理由明確揭示：「一行為同時觸犯刑
    事法律及違反行政法上義務規定時，由於刑罰與行政罰同屬
    對不法行為之制裁，而刑罰之懲罰作用較強，故依刑事法律
    處罰，即足資警惕時，實無一事二罰再處行政罰之必要。且
    刑事法律處罰，由法院依法定程序為之，較符合正當法律程
    序，應予優先適用。但罰鍰以外之沒入或其他種類行政罰，
    因兼具維護公共秩序之作用，為達行政目的，行政機關仍得
    併予裁處，故為第一項但書規定」，其理益明。是以前揭行
    政罰法中刑事法律處罰優先且不再處以行政秩序罰之目的，
    既係因為行為人已接受刑罰而足資警惕，且已發生懲罰之作
    用，即無使行為人陷於雙重處罰之不利益，則關於刑事法律
    處罰之範圍自應採取實質認定，凡刑事實體法或程序法中所
    規定客觀上剝奪行為人生命、自由、財產權利，主觀上亦因
    制裁之嚴厲性、痛苦性，其強度足以造成心理強制而間接達
    成矯正教化目的之處遇手段，皆應納入其中，而不以形式上
    符合刑法第32條至第34條所定主刑及從刑種類者為限，始與
    前揭法律規範之意旨相符。
  (2)查異議人因上開酒後駕車行為，經警查獲異議人酒後駕車，
    酒測值為每公升0.66毫克，而經臺灣高雄地方法院檢察署檢
    察官以98年度偵字第17261 號為緩起訴處分，緩起訴期間為
    1 年（98年7 月15日至99年7 月14日），並命異議人向指定
    之公益團體、地方自治團體或社區提供80小時之義務勞務，
    上開緩起訴處分期間已期滿而未經撤銷等情，亦有上開緩起
    訴處分書及臺灣高等法院被告前案紀錄表在卷可稽，則異議
    人上開違反刑事法律禁止規範之犯罪事實既已明確，僅因檢
    察官採取緩起訴處分之替代性刑事處遇手段，未將該案逕行
    起訴或聲請簡易判決處刑，致其後適用之刑事訴訟程序有所
    區別，然就異議人負有向檢察官指定機構提供一定時數之勞
    務義務觀察，其如未在上開指定期間內確實履行義務，依刑
    事訴訟法第253 條之3 第1 項第3 款之規定，異議人將遭受
    撤銷緩起訴處分之不利益；反之，倘其確實遵守並履行各項
    緩起訴條件，除非合於刑事訴訟法第260 條所定情形之一，
    否則異議人即無再就同一案件遭受刑事訴追之虞。從而，異
    議人已因上開緩起訴處分而剝奪其人身自由，主觀上前揭義
    務勞務亦具有強制性、懲罰性，雖不若易科罰金係以支付金
    錢作為自由刑之替代，惟經由緩起訴處分條件之履行使其免
    於遭檢察官發動起訴程序，仍具有替代刑罰之效果，廣義而
    言，應屬前揭所稱之「實質刑事法律處罰」，而有行政罰法
    第26條第1 項「一事不二罰」規定之適用。是異議人因駕駛
    人酒精濃度超過規定標準之違規行為，依行政罰法第26條第
    1 項前段規定，即應依刑事法律處罰之，已無再依上開道路
    交通管理處罰條例第35條第1 項第1 款裁處行政罰鍰之餘地
    。
  3.關於施以道路安全講習部分：
    原處分機關裁處異議人應參加道路安全講習部分，係為達成
    遏止酒後駕車之不法行為，維護道路交通用路權人之安全法
    益等行政目的所必要之罰鍰以外之其他種類行政罰，依行政
    罰法第26條第1 項但書之規定，原處分機關仍得裁處，並未
    違反「一事不二罰」之規定，故此部分之裁處並無違誤。
  (四)至交通部95年05月03日交路字第0950030639號、94年09月15
    日交路字第0940051433號、89年08月30日交路89字第008861
    號函釋，認領有聯結車、大客車、大貨車或小型車駕駛執照
    ，於駕駛重型機車而違反道路交通管理處罰條例第35條時，
    仍可吊扣其所持有之其他駕駛執照等語。惟按法官依據法律
    獨立審判，為憲法第80條所明定，且依司法院大法官會議釋
    字第137 號、第216 號解釋意旨，各機關依其職掌就有關法
    規為釋示之行政命令，法官於審判案件時，固可予以引用，
    但仍得依據法律，表示適當之不同見解，並不受其拘束。而
    道路交通管理處罰條例第68條規定業經修正，且行政行為採
    取之方法所造成之損害不得與欲達成目的之利益顯失均衡，
    均如前述，準此，交通部前開函文於此自不宜再予援用，併
    予敘明。
  (五)另按汽車駕駛人違反本條例規定，應受吊扣駕駛執照處分，
    於汽車駕駛人係無駕駛執照駕車者，在所規定最長吊扣期間
    內，不得考領駕駛執照，道路交通管理處罰條例第67條第6
    項亦定有明文。查本件異議人僅領有普通小型車駕駛執照，
    並未領有重型機車駕駛執照，有公路監理電子閘門證號查詢
    汽車駕駛人資料1 份在卷可參，依前開說明，異議人既係違
    規酒後騎乘重型機車，應僅能吊扣其重型機車駕駛執照；然
    異議人並未持有重型機車駕駛執照可供吊扣，自無從對異議
    人裁處吊扣重型機車駕駛執照之處分。惟參酌道路交通管理
    處罰條例第67條第6 項規定，於違規酒後駕車然屬無照駕駛
    之情況下，應將「吊扣」之處罰規定轉換為「禁止在最長吊
    扣期間內考領駕照」之處罰。從而，異議人並未持有重型機
    車駕照，原處分機關即應依上開規定，轉為裁罰異議人在所
    規定最長吊扣期間內（依同條例第35條第1 項第1 款規定，
    吊扣駕照最長期間為1 年）不得考領重型機車駕照；詎其竟
    仍對異議人裁處吊扣（普通小型車）駕駛執照之處分，於法
    即有違誤。
  (六)綜上所述，本件異議人領有普通小型車駕駛執照，卻於飲酒
    後駕駛重型機車之行為，違反道路交通管理處罰條例第35條
    第1 項第1 款，依同條例第24條第1 項第2 款及違反道路交
    通管理事件統一裁罰基準表之規定，本應裁處吊扣普通重型
    機車駕駛執照12個月及應參加道路交通安全講習；惟因異議
    人並未領有普通重型機車駕駛執照，無從吊扣普通重型機車
    駕駛執照，自應依道路交通管理處罰條例第67條第6 項規定
    ，處以1 年內禁止考領普通重型機車駕駛執照之處罰。是異
    議人就吊扣普通小型車駕駛執照12個月部分聲明異議，非無
    理由。又道路交通管理處罰條例第87條第1 項規定：「受處
    分人不服第8 條主管機關所為之處罰，得於接到裁決書之翌
    日起20日內，向管轄地方法院聲明異議。」此條文中所謂之
    「處罰」，應指包括對受處分人裁處之違規事實是否正當，
    及裁罰所引用之法條是否適當而言，蓋此二者有不可分離之
    關係，即聲明異議應以交通違規行為為標的，非以處罰項目
    為範圍。是本件異議人酒後駕車只有一個交通違規行為，雖
    異議人僅就處罰項目中之吊扣普通小型車駕駛駕照及罰鍰部
    分提起異議，其餘部分（應參加道路交通安全講習部分）並
    未提及，然其餘處罰項目與其交通違規行為是否存在既無從
    分離，本院自應併予審理，附此敘明。從而，原處分機關裁
    罰異議人吊扣普通小型車駕駛執照12個月之處分顯有不當，
    自應將原處分全部撤銷，另為妥適裁定如原審裁定主文第2
    項所示等語。
三、經本院審閱卷證後，認原審裁定，並無不合。抗告人抗告意
    旨，以上開情詞，而認本件依道路交通管理處罰條例第35條
    第1 項第1 款規定，吊扣受處分人普通小型車駕駛執照，雖
    於同條例第68條修正後，吊扣受處分人所領有憑以許可駕駛
    汽車之駕駛執照，仍符合立法意旨；於緩起訴期滿後仍裁處
    罰鍰45,000元，亦與一事不二罰原則無違云云，依原審上開
    說明，抗告人因受處分人騎乘重型機車而有上開違規行為，
    因受處分人並無重型機車駕駛執照因而逕行吊扣其普通小型
    車駕駛執照，顯已逾越修正後道路交通管理處罰條例第68條
    之規範意涵及範圍；另於受處分人於受檢察官緩起訴處分，
    緩起訴期間為1 年（98年7 月15日至99年7 月14日），並命
    受處分人向指定之公益團體、地方自治團體或社區提供80小
    時之義務勞務，上開緩起訴處分期間已期滿而未經撤銷，而
    抗告人仍裁處罰鍰，亦違反行政罰法第26條第1 項「一事不
    二罰」規定。
四、原審因而認抗告人依道路交通管理處罰條例第35條第1 項第
    1 款之規定，裁處吊扣受處分人普通小型車駕駛執照12個月
    ，又罰鍰45,000元部分，尚有不當，因而將原處分撤銷，並
    諭知受處分人應接受道路交通安全講習，且1 年內不得考領
    普通重型機車駕駛執照，本院經核並無違誤。抗告人以前開
    情詞，指摘原裁定不當，為無理由，應予駁回。
五、據上論結，應依道路交通案件處理辦法第26條，刑事訴訟法
    第412 條，裁定如主文。
中    華    民    國    99    年    9    月     30    日
                刑事第二庭  審判長法  官  林正雄
                                  法  官  黃壽燕
                                  法  官  邱明弘
以上正本證明與原本無異。
不得再抗告。
中    華    民    國    99    年    9    月     30    日
                                  書記官  林明威

司法院資訊處製作；財團法人民間司法改革基金會備份。
